臺灣臺中地方法院民事判決　　　　　100度訴字第106號
原　　　告　太平洋房屋仲介股份有限公司台中分公司
法定代理人　李珠華
訴訟代理人　蔡允文
被　　　告　陳靖奇
　　　　　　羅洪秀
　　　　　　邱釋龍
　　　　　　賴雅真
　　　　　　張雅雯
　　　　　　劉宇偉
共　　　同
訴訟代理人　甘龍強律師
上列當事人間請求給付違約金等事件，本院於民國100年5月12日
言詞辯論終結，判決如下：
    主  文
原告之訴及假執行之聲請均駁回。
訴訟費用新臺幣玖仟捌佰元由原告負擔。
    事實及理由
一、原告主張：
（一）被告陳靖奇、邱釋龍分別自民國95年9月25日、96年3月29
      日起任職原告公司擔任不動產經紀營業員；被告張雅雯自
      95年3月24日任職原告公司，先擔任不動產經紀員，後轉
      任原告公司所屬市政直營店業務秘書。上開被告陳靖奇3
      人於任職時，分別與原告依序訂立「特約經紀人員承攬同
      意書」、「經紀人員任職同意書」、「任職同意書」，以
      為雙方權利義務之準繩。嗣被告陳靖奇、邱釋龍與張雅雯
      分別於99年8月9日、25日、26日自原告公司離職，於離職
      後不久，即任職於以被告陳靖奇為代表人之富裕開發有限
      公司（址設：臺中市○○區○○里○○路○段73號1樓）擔
      任相同之工作。
（二）被告陳靖奇自原告公司離職前，即著手籌備富裕開發有限
      公司，即台灣房屋七期惠中特許加盟店，於離職後未幾，
      完成全部設立之工作，辦竣富裕開發有限公司設立登記並
      開始營業。而富裕公司台灣房屋加盟店所在處，與被告陳
      靖奇離職前所任職之處，即原告所屬之市政直營店（址設
      台中市○○路○段500號1樓）相距甚近，所經營之商圈性
      質相同，從事相同之不動產居間買賣、租賃之業務，甚且
      為求開始營業時可供買賣居間之不動產，將離職前所知悉
      之重要營業秘密（即客戶基本資料、電話、住址、受託仲
      介銷售（租賃）或受託購買（承租）不動產其坐落、坪數
      、價位（含出價之資料）、委託銷售（租賃）期限、公司
      之營運方針、市場分析及其他客戶秘密等資訊），於離職
      後予以不當之利用，並夥同被告張釋龍、張雅雯共同不法
      搜羅重要之營業秘密如契約編號AA0000000、AA0000000、
      AA0000000、AA0000000、AA0000000、AA0000000、AA0000
      000，則被告陳靖奇所為，顯係離職後競業行為，損及原
      告利益，違反兩造之「特約經紀人員承攬同意書」第8條
      第3款、第3條第1、2款之規定，依同上同意書第10條第1
      、2款規定，合併請求30萬元之損害賠償。
（三）被告邱釋龍於99年8月25日自原告公司離職，於離職後3個
      月內在被告陳靖奇開設之台灣房屋七期惠中特許加盟店從
      事相同內容之工作，顯已違反「經紀人員任職同意書」第
      6條第9款之約定。且被告邱釋龍於任職原告期間內所獲悉
      之客戶基本資料、電話、住址、受託仲介銷售（租賃）或
      受託購買（承租）不動產其坐落、坪數、價位（含出價之
      資料）、委託銷售（租賃）期限、公司之營運方針、市場
      分析及其他客戶秘密等資訊，均歸屬原告，非經原告書面
      同意不得洩露、告知、交付或移轉予他人，亦不得販售他
      人圖利，於勞動關係終止時，所持有上開各項資料報表等
      有關業務應行保密之文件，所有權皆歸原告所有，應立即
      交還原告或其指定之人，不得持用、複製或利用，惟被告
      邱釋龍竟將其獲悉原告所有契約編號AA0000000、AA00000
      00、AA0000000、AA0000000、AA0000000、AA0000000、AA
      0000000與被告陳靖奇、張雅雯共同製作廣告傳單，傳佈
      於眾，被告邱釋龍所為已違反「經紀人員任職同意書」第
      5條第1、2款之約定。依上開同意書第10條第2款約定合併
      請求30萬元之損害賠償。
（四）被告張雅雯於離職前係擔任原告所營市政直營店之業務秘
      書，就有關不動產之委託買賣相關資訊，負有將之輸入電
      腦資料庫責任，並襄助站經理管理、運用上開客戶基本資
      料、電話、住址、受託仲介銷售（租賃）或受託購買（承
      租）不動產其坐落、坪數、價位（含出價之資料）、委託
      銷售（租賃）期限、公司之營運方針、市場分析及其他客
      戶秘密之營業資訊，惟其竟盜取其職掌之營業秘密（如原
      告所有契約編號AA0000000、AA0000000、AA0000000、AA0
      000000、AA000000 0、AA0000000、AA0000000），於離職
      後交予被告陳靖奇為不法運用，並擔任被告陳靖奇開設之
      台灣房屋七期惠中特許加盟店業務秘書，已違反任職同意
      書第3條第1、2款之約定，依第9條第2款約定請求30萬元
      之損害賠償。
（五）被告羅洪秀、賴雅真、劉宇偉分別依序為被告陳靖奇、邱
      釋龍、張雅雯於原告公司之人事保證人，爰依人事保證契
      約之法律關係，請求被告羅洪秀、賴雅真、劉宇偉與各自
      之被保證人依序為被告陳靖奇、邱釋龍、張雅雯連帶給付
      上開各30萬元懲罰性違約金。
（六）聲明：1.被告陳靖奇、羅洪秀應連帶給付30萬元，及自起
      訴狀送達翌日起至清償日止，按年息5%計算之利息。2.被
      告邱釋龍、賴雅真應連帶給付30萬元，及自起訴狀送達翌
      日起至清償日止，按年息5%計算之利息。3.被告張雅雯、
      劉宇偉應連帶給付30萬元，及自起訴狀送達翌日起至清償
      日止，按年息5%計算之利息。4.願供擔保，請准宣告假執
      行。
二、被告則以：
（一）原告主張之營業秘密，並非法律上所保護之營業秘密，原
      告自無依競業禁止特約所保護之利益存在，即無被告陳靖
      奇、邱釋龍、張雅雯之離職員工依其職務及地位，是否知
      悉原告依競業禁止特約所保護之利益之問題。且委託人於
      委託期滿後，另再委託其他仲介業者仲介，為不動產仲介
      市場之常情，委託人願意接受特定仲介人員之服務，可能
      因該仲介人員之服務態度、服務品質有關，與原告主張之
      所謂營業秘密無關。
（二）約定受僱人於離職後不得從事一定職業之競業禁止約款，
      係在限制受僱人職業選擇權利之行使，並因此使受僱人不
      得取得符合其個人技能之勞務對價及限制其個人技術之維
      持與提升，影響受僱人之人格與經濟利益，對該離職之受
      僱人言，自屬拋棄權利或限制其行使權利。故競業禁止約
      款若以附合契約方式訂定，則該競業禁止約款是否有效，
      即應審酌是否該當民法第247條之1規定顯失公平之情形。
      系爭競業禁止特約約定被告離職後不得向原告公司原有客
      戶承攬業務，自非合理範疇。而所謂3年內不得從事有損
      及原告公司利益之行為，如解為被告不得從事房屋仲介業
      務，即形同強迫被告轉業，剝奪被告選擇職業之自由，此
      種限制自屬超越合理範疇。原告公司復無任何補償員工因
      競業禁止所受損失之措施。另被告離職後，雖有原先委託
      原告公司銷售不動產之委託人，於委託期滿後，轉而委託
      被告銷售，但此種委託期滿後另行委託其他仲介業者銷售
      ，既屬不動產仲介市場之常情，自不得認被告之受委託，
      係背信或違反誠信原則。本件系爭競業禁止之約定，屬定
      型化契約，其限制原告轉業、就業自由權利之行使，按其
      情形顯失公平，依民法第247條之1第3款規定，其約定無
      效。縱被告有向該等客戶承攬之情形，原告亦不得請求被
      告給付違約金，遑論該等客戶實際上為被告之同事所承攬
      ，非被告所承攬。另被告張雅雯係因報考99年度第二次公
      務人員特種考試司法人員考試，自原告公司辭職，嗣考試
      未獲錄取，因此前往被告陳靖奇經營之富裕開發有限公司
      任職。原告主張被告3人於離職前即密商，於富裕開發有
      限公司設立完成後，即行離職轉往富裕開發有限公司擔任
      相同工作云云，並非實在等語置辯。並聲明：1.原告之訴
      及假執行之聲請均駁回。2.若受不利判決，願供擔保請准
      宣告免為假執行。
三、兩造不爭執之事項：
（一）被告陳靖奇自民國95年9月25日，至原告公司擔任不動產
      經紀營業員，並與原告公司簽訂「特約經紀人員承攬同意
      書」。
（二）被告羅洪秀於95年9月25日簽立「連帶保證書」，同意擔
      任被告陳靖奇之連帶保證人。並於被告陳靖奇上開「特約
      經紀人員承攬同意書」以立書人連帶保證人名義簽章。
（三）被告陳靖奇於99年8月9日自原告公司離職，並至被告陳靖
      奇為代表人之富裕開發有限公司（台灣房屋七期惠中特許
      加盟店）擔任相同的工作。
（四）被告邱釋龍自96年3月29日，至原告公司擔任不動產經紀
      營業員，並與原告公司簽訂「經紀人員承攬同意書」。
（五）被告賴雅真於96年3月29日簽立「連帶保證書」，同意擔
      任被告邱釋龍之連帶保證人。並於被告邱釋龍上開「經紀
      人員承攬同意書」以立書人連帶保證人名義簽章。
（六）被告邱釋龍於99年8月25日自原告公司離職，並至被告陳
      靖奇為代表人之富裕開發有限公司（台灣房屋七期惠中特
      許加盟店）擔任相同的工作。
（七）被告張雅雯自95年3月24日，至原告公司擔任不動產經紀
      員，轉任市政直營店業務秘書，並與原告公司簽訂「任職
      同意書」。其工作內容，每日工作事項部分包括：「電腦
      查詢系統開機、列印前日物件（含租賃），並自我檢查是
      否有輸入錯誤，有錯誤立即依程序修改」、「每日下午列
      印出價及前日價變。」、「已簽委託契約書之處理（含租
      賃）：1、委託書第一聯和相關文件資料轉送契約部，第
      二聯科店歸檔。2、繳回日期登錄於委託書管制簿，委託
      書郵寄外縣市者，在備註欄須註明。3、24小時內將物調
      表輸入電腦，物調表資料不完整，須再補齊資料。4、將
      數位相機照片傳檔總公司資訊部。5、7天內將物件照片上
      傳並列印套板，貼在展示櫥窗。6、物調表及客戶基本資
      料之每一個欄位均要正確輸入」，每週工作事項部分包括
      ：「列印營業人員即將過期物件提供科店長」。
（八）被告劉宇偉於95年3月24日簽立「連帶保證書」，同意擔
      任被告張雅雯之連帶保證人。並於被告張雅雯上開「任職
      同意書」以立書人連帶保證人名義簽章。
（九）被告張雅雯於99年8月26日自原告公司離職，並至被告陳
      靖奇為代表人之富裕開發有限公司（台灣房屋七期惠中特
      許加盟店）擔任相同的工作。
四、法院之判斷：
    原告請求被告給付違約金，為被告以前詞置辯，則本件應審
    究者厥為：(一)原告提出之廣告傳單及蘋果日報廣告，是否為
    被告以於原告公司任職時所知悉之資訊予以運用，而由被告
    公司職員予以刊登？(二)原告與被告陳靖奇「特約經紀人員承
    攬同意書」第3條第1、2款之約定內容，原告與被告邱釋龍
    「經紀人員任職同意書」第5條第1、2款之約定內容，原告
    與被告張雅雯「任職同意書」第3條第1、2款之約定內容，
    是否屬於法律上所保護之營業秘密及屬於競業禁止原則所保
    護之利益？(三)原告與被告陳靖奇「特約經紀人員承攬同意書
    」第8條第3款之約定、原告與被告邱釋龍「經紀人員任職同
    意書」第6條第9款競業禁止之約定，是否有效？經查：
（一）被告陳靖奇於95年9月25日至原告公司擔任不動產經紀營
      業員，於99年8月9日離職至以其為代表人之富裕開發有限
      公司，擔任相同的工作；被告邱釋龍於96年3月29日至原
      告公司擔任不動產經紀營業員，於99年8月25日離職至富
      裕開發有限公司擔任相同的工作；被告張雅雯於95年3月
      24日至原告公司擔任不動產經紀員，嗣轉任市政直營店業
      務秘書，於99年8月26日離職至富裕開發有限公司擔任相
      同的工作等情，為兩造所不爭執，堪信真實。
（二）被告陳靖奇、邱釋龍、張雅雯等與原告所簽立之前揭契約
      書中，有關營業秘密及屬於競業禁止原則之約定，見於原
      告與被告陳靖奇「特約經紀人員承攬同意書」第3條第1、
      2款，原告與被告邱釋龍「經紀人員任職同意書」第5條第
      1、2款，原告與被告張雅雯「任職同意書」第3條第1、2
      款。該條文內容中所稱之營業秘密，係指立書人於與原告
      之僱傭契約有效期間內獲悉之客戶基本資料、電話、住址
      、受託仲介銷售（租賃）或受託購買（承租）之不動產其
      座落、坪數、價位（含出價之資料），委託銷售（租賃）
      期限、公司之營運方針、市場分析及其客戶秘密等資訊，
      立書人於契約存續期間所知悉或持有之前述業務機密均歸
      屬於原告公司，非經原告公司書面同意不得洩漏、告知、
      交付或移轉予他人，亦不得販售他人圖利；另立書人同意
      於契約終止時，立書人所持有之前述之各項資料報表等有
      關業務應行保密之文件，其所有權皆歸原告公司所有，並
      應立即交還原告公司或其指定之人，不得持用、複製或利
      用。此外，被告陳靖奇與原告所簽立之特約經紀人員承攬
      同意書第8條第3款約定：「立書人同意終止契約後3年內
      ，絕不從事有損及公司利益之行為，包括不向公司原有客
      戶承攬業務」；被告邱釋龍與原告所簽立之經紀人員任職
      同意書第6條第9款約定：「立書人同意終止契約後3年內
      ，絕不從事有損及公司利益之行為，包括不向公司原有客
      戶承攬業務。離職後3個月內絕不從事與公司經營項目相
      同或類似之行業，亦不得受僱於經營仲介或代銷業務之其
      他經紀業」，有特約經紀人員承攬同意書、經紀人員任職
      同意書、任職同意書在卷可憑。
（三）有關離職員工競業禁止之諸問題，例如雇主以離職勞工之
      競業行為構成勞動契約之債務不履行或侵權行為，而請求
      該勞工應負損害賠償之事例，此於外國實務暨學界之看法
      亦頗分歧，有認為勞動契約終了之後，除有特別之約定外
      ，勞工對原雇主並不負競業禁止之義務；亦有認為勞動契
      約終了之後，勞工在一定範圍內仍殘存競業禁止之義務，
      惟從保護勞工轉職自由之觀點言之，應解為勞工在勞動契
      約終了之後並不殘留任何勞動契約上之義務。依從來通說
      之見解，要課離職員工以競業禁止義務，必需有法的依據
      ，例如締結勞動契約時之合意、工作規則上之規定或另行
      書面約定等均是；實則競業限制約定，其限制之時間、地
      區、範圍及方式，在社會一般觀念及商業習慣上，可認為
      合理適當而且不危及受限制當事人之經濟生存能力，其約
      定並非無效，惟轉業之自由，牽涉憲法所保障人民工作權
      、生存權之基本人權，為合理限制競業禁止契約，綜合外
      國法例及學說，認為競業禁止之契約或特約之有效要件，
      至少應包括下列所述各點，換言之，競業禁止特約之合理
      性，應就當事人間之利害關係及社會的利害關係作總合的
      利益衡量而為判斷，其重要標準計有：（一）、企業或雇
      主需有依競業禁止特約保護之利益存在，亦即雇主的固有
      知識和營業秘密有保護之必要。（二）、勞工或員工在原
      雇主或公司之職務及地位。關於沒有特別技能、技術且職
      位較低，並非公司之主要營業幹部，處於弱勢之勞工，縱
      使離職後再至相同或類似業務之公司任職，亦無妨害原雇
      主營業之可能，此時之競業禁止約定應認拘束勞工轉業自
      由，乃違反公序良俗而無效。（三）、限制勞工就業之對
      象、期間、區域、職業活動之範圍，需不超逾合理之範疇
      。（四）、需有填補勞工因競業禁止之損害之代償措施，
      代償措施之有無，有時亦為重要之判斷基準，於勞工競業
      禁止是有代償或津貼之情形，如無特別之情事，此種競業
      特約很難認為係違反公序良俗。（五）、離職後員工之競
      業行為是否具有顯著背信性或顯著的違反誠信原則，亦即
      當離職之員工對原雇主之客戶、情報大量篡奪等情事或其
      競業之內容及態樣較具惡質性或競業行為出現有顯著之背
      信性或顯著的違反誠信原則時，此時該離職違反競業禁止
      之員工自屬不值保護。
（四）被告陳靖奇、邱釋龍任職於原告公司期間，係從事不動產
      仲介經紀、買賣等業務，此為兩造不爭執之事實。而所謂
      不動產仲介服務，係指由其從業人員透過公開透明之市場
      資訊，提供當事人雙方媒介締結成交之機會，從而收取其
      法定應得之服務報酬而言。故仲介業者於接受委託銷售後
      ，即需以張貼或刊登廣告等公開方式，將其欲出售之訊息
      揭示予第三人知悉，換言之，任何第三人皆可藉由詢問而
      知其銷售標的物之面積、價格等相關資料，此與有技術性
      或研發、創作性之商業秘密，具有「獨家」、「不得洩露
      予不相關之第三人」之情形，究屬有別。另不動產所有權
      人於委託仲介公司代為銷售時，兩造所訂立之委託銷售契
      約，多訂有委託之期間，即約定於該期間僅委由其該仲介
      業者代為處理，倘於該期間內仍未能成功銷售時，則該委
      託之契約即應失其效力。此外，不動產所有權人委託仲介
      業者代為銷售時，僅須提供相關之不動產資料（即包括不
      動產土地之地號、建物之建號等）予仲介業者，故一旦委
      託銷售期滿而委由其他仲介公司予以銷售時，其他仲介公
      司亦得透過委託人所提供之資料知悉其不動產之現況，是
      仲介業者所掌握之客戶及不動產相關資料，不但其他業者
      可藉由拜訪、詢問而得知，亦可能因不動產所有權人另委
      託其他仲介業者而得知其欲銷售之意願及其相關資訊。再
      者，不動產價格有其區域性行情，揭示相關出售之資料於
      公開市場，本屬仲介之常態，而委託銷售之人於委託銷售
      期滿後，另再委託其他仲介業者代為銷售，亦為不動產仲
      介市場之常情，且土地及建物之相關資料，只須知悉其地
      段、地號、建號為何，不論申請之人是否為所有權人，皆
      得依此向地政事務所申請謄本、地籍圖或建物平面圖等，
      其資料亦屬相當程度地公開。故顧客及不動產之相關資料
      ，對經營房屋仲介業者之原告而言，即非營業秘密法所保
      護之營業秘密，是原告主張顧客及相關資料屬於法律上所
      保護之營業秘密及屬於競業禁止原則所保護之利益等語，
      自無可取。至於公司之營運方針、市場分析等，雖非顧客
      及不動產之相關資料，惟原告並未舉證證明被告有利用此
      部分資料之行為，亦難認被告有違約之情事。
（五）被告陳靖奇、邱釋龍原係原告之營業員，工作性質主要在
      不動產仲介經紀、買賣，被告張雅雯原係原告之經紀員，
      後轉任市政直營店業務秘書，工作性質為公司業務上資料
      的建檔、整理等有關文書作業，無須特殊之技能、技術，
      且職位不高，並非公司之主要營業幹部，縱使離職後再至
      相同或類似業務之公司任職，亦無妨害原雇主營業之可能
      。另被告陳靖奇所簽「特約經紀人員承攬同意書」第8條
      第3款及被告邱釋龍所簽「經紀人員任職同意書」第6條第
      9款中有關「3年內不得從事有損及原告公司利益之行為，
      包括不向公司原有客戶承攬業務」之約定，對於離職員工
      的競業禁止之時間長達3年，且內容過於廣泛而不具體，
      如解為被告不得從事房屋仲介業務，即形同強迫被告轉業
      ，剝奪被告選擇職業之自由，且公司員工離職時，固有可
      能帶走其於公司任職期間之人脈或客戶，惟若客戶肯定離
      職員工之能力，願繼續接受離職員工之服務，或係因離職
      員工之服務內容或人格特質所致，非必為離職員工知悉原
      告公司之營業資料所致，故此種約定，自屬超越合理範疇
      。又被告邱釋龍所簽「經紀人員任職同意書」第6條第9款
      中有關「3個月內絕不從事與公司經營項目相同或類似之
      行業，亦不得受僱於經營仲介或代銷業務之其他經紀業」
      之約定，雖僅有3個月之時間，惟被告陳靖奇、邱釋龍所
      簽之同意書中，均查無任何以填補勞工因競業禁止之損害
      之代償為配套措施，縱如原告所稱被告陳靖奇、邱釋龍係
      未領固定薪俸之受僱人，而僅以所完成之工作支付獎金，
      並非領有固定薪俸之受僱人，此亦應為填補勞工因競業禁
      止之損害之代償數額多少之考量，尚非得執為無需任何填
      補損害之代償之理由。
（六）原告主張被告陳靖奇、邱釋龍、張雅雯以其於原告公司任
      職時所知悉之資訊為不法之運用，於蘋果日報刊登廣告行
      銷、製作廣告傳單等情，固據提出被告陳靖奇、邱釋龍以
      營業員身分蓋章於原告公司一般委託銷售同意書，及蘋果
      日報廣告版剪報、廣告傳單為據，惟為被告所否認，並以
      原告所提出之蘋果日報刊登廣告行銷、製作廣告傳單，係
      富裕開發有限公司之同事所刊登等語置辯。惟依富裕開發
      有限公司所刊載之廣告物件中，僅有「全友天池景觀戶」
      「鄉林麗池」2則，與原告已有之資料有關，是以縱認原
      告之主張屬實，尚難謂被告陳靖奇、邱釋龍、張雅雯之競
      業行為，具有對原告公司之客戶、情報大量篡奪，或其競
      業之內容及態樣較具惡質性等出現有顯著之背信性或顯著
      的違反誠信原則之情事。
（七）綜合上開限制競業合理性之標準予以判斷之結果，有關原
      告公司房屋仲介顧客及不動產相關資料，非屬於法律上所
      保護之營業秘密，至於公司之營運方針、市場分析等，雖
      非顧客及不動產之相關資料，惟原告並未舉證證明被告有
      利用此部分資料之行為，亦難認被告有違約之情事；被告
      陳靖奇、邱釋龍、張雅雯在原告公司僅係房屋仲介營業員
      及營業秘書，屬職位不高之業務員，房屋仲介買賣之業務
      又不需較特別之技能，而現今房屋仲介公司員工之流動性
      ，亦屬頻繁，亦為社會周知之事實，被告陳靖奇、邱釋龍
      、張雅雯縱認有競業行為，亦無顯著背信性或顯著違反誠
      實信用之情事，且亦未收受原告公司之任何代償金或津貼
      。是故，原告公司上揭有關競業禁止特約之定型化契約約
      定，即屬不當限制被告陳靖奇、邱釋龍、張雅雯等人之職
      業選擇自由，符合民法第247條之1規定顯失公平之情形，
      應屬無效。
（八）從而，原告主張被告陳靖奇、邱釋龍、張雅雯違反營業秘
      密及競業禁止之特約，分別請求被告陳靖奇、邱釋龍、張
      雅雯及其連帶保證人即被告羅洪秀、賴雅真、劉宇偉應連
      帶賠償原告各30萬元及自起訴狀繕本送達翌日起至清償日
      止按週年利率百分之5計算之利息，為無理由，應予駁回
      。
五、原告之訴既無理由，則其假執行之聲請亦失所附麗，併予駁
    回。
六、本件事證已臻明確，兩造其餘之攻擊防禦方法，經審酌後認
    與判決基礎之事實及結果並無影響，爰不一一贅述，併此敘
    明。
七、訴訟費用負擔之依據：民事訴訟法第78條。
中    華    民    國    100    年    6    月    9    日
                      民事第三庭法  官  陳宗賢
以上正本係照原本作成。
如對本判決上訴，須於判決送達後20日內向本院提出上訴狀（須
附繕本）。
中    華    民    國    100    年    6    月    9    日
                                書記官